ACORDAO-COMPLETO-2515827

ACÓRDÃO 18580/2021 ATA 39/2021 - SEGUNDA CÂMARA

VISTOS, relatados e discutidos estes autos de tomada de contas especial instaurada pela Caixa Econômica Federal em razão da inexecução parcial do objeto do Contrato de Repasse 0238.138-77/2007, firmado entre o então ministério das Cidades e o município de Juazeiro/BA, que tinha por objeto a elaboração de projeto executivo de sistemas de abastecimento de água,
ACORDAM os Ministros do Tribunal de Contas da União, reunidos em sessão da Segunda Câmara, ante as razões expostas pelo Relator, em:
9.1. considerar Misael Aguilar Silva Júnior revel, para todos os efeitos, dando-se prosseguimento ao processo, nos termos do art. 12, § 3º, da Lei 8.443/1992;
9.2. rejeitar as alegações de defesa apresentadas por Isaac Cavalcante de Carvalho;
9.3. com fundamento nos arts. 1º, inciso I, 16, inciso III, alíneas "b" e "c", e 19, da Lei 8.443/1992, julgar irregulares as contas de Misael Aguilar Silva Júnior e Isaac Cavalcante de Carvalho, condenando-os solidariamente ao pagamento do débito discriminado a seguir, atualizado monetariamente e acrescido dos juros de mora devidos, calculado desde a data de ocorrência indicada até sua efetiva quitação, na forma da legislação vigente, fixando o prazo de 15 (quinze) dias, a contar do recebimento da notificação, para que seja comprovado, perante este Tribunal, o recolhimento da quantia aos cofres do Tesouro Nacional, nos termos do art. 23, inciso III, alínea "a", da referida Lei, c/c o art. 214, inciso III, alínea "a", do Regimento Interno do TCU:
	Data de ocorrência
	Valor histórico (R$) 

	4/9/2008
	26.561,64

	26/12/2008
	95.444,54

9.4. com fundamento no art. 26 da Lei 8.443/1992, autorizar, se requerido, o pagamento da importância devida em até 36 (trinta e seis) parcelas mensais e consecutivas, fixando o prazo de 15 (quinze) dias, a contar do recebimento da notificação, para que seja comprovado, perante este Tribunal, o recolhimento da primeira parcela, e de 30 (trinta) dias, a contar da parcela anterior, para que seja comprovado o recolhimento das demais parcelas, devendo incidir sobre cada valor mensal os devidos acréscimos legais, na forma prevista na legislação vigente, além de alertar que a falta de comprovação do recolhimento de qualquer parcela importará no vencimento antecipado do saldo devedor, nos termos do art. 217 do Regimento Interno do TCU;
9.5. com fundamento no art. 28 da Lei 8.443/1992, autorizar, desde logo, a cobrança judicial das dívidas, caso não atendida a notificação;
9.6. com fundamento no art. 16, § 3º, da Lei 8.443/1992, c/c art. 209, § 7º, do Regimento Interno do TCU, remeter cópia deste acórdão à Procuradoria da República na Bahia, para adoção das medidas que entender cabíveis;
9.7. encaminhar cópia deste acórdão à Caixa Econômica Federal, ao Ministério do Desenvolvimento Regional e aos responsáveis.

Tomada de contas especial instaurada pela Caixa Econômica Federal em razão da inexecução parcial do objeto do Contrato de Repasse 0238.138 77/2007, firmado entre o então Ministério das Cidades e o Município de Juazeiro/BA, que tinha por objeto a elaboração de projeto executivo de sistemas de abastecimento de água no ente municipal

Segunda Câmara

Município de Juazeiro/BA; Caixa Econômica Federal; Ministério do Desenvolvimento Regional.

3. Responsáveis: Isaac Cavalcante de Carvalho (XXX.592.005-XX); Misael Aguilar Silva Júnior (XXX.298.795-XX).

13.1. Ministros presentes: Augusto Nardes (na Presidência), Aroldo Cedraz, Raimundo Carreiro e Bruno Dantas (Relator).
13.2. Ministro-Substituto presente: André Luís de Carvalho.

ACORDAO-COMPLETO-2522237

Acórdão 1292/2022 - Segunda Câmara

BRUNO DANTAS

Por registrar as principais ocorrências no andamento dos autos até o momento, resumindo os fundamentos das peças acostadas, adoto como relatório, com os ajustes necessários, a instrução da secretaria responsável pela análise do processo (peça 66) , que contou com a anuência do corpo diretivo da unidade (peças 67-68) e do Ministério Público junto ao TCU (peça 69) :
"INTRODUÇÃO
1. Cuidam os autos de tomada de contas especial instaurada pela Caixa Econômica Federal, em desfavor de Misael Aguilar Silva Júnior, Prefeito Municipal no período de 1º/1/2005 a 31/12/2008, de Isaac Cavalcante de Carvalho, Prefeito Municipal no período de 1º/1/2009 a 31/12/2012 e de 1º/1/2013 a 31/12/2016, e de Marcus Paulo Alcântara Bomfim, Prefeito Municipal no período de 1º/1/2017 a 31/12/2020, em razão da inexecução parcial do objeto do Contrato de Repasse 0238.13877/2007, que tinha por objeto a elaboração de projeto executivo de sistemas de abastecimento de água, no município de Juazeiro/BA.
HISTÓRICO
2. Em 8/8/2018, com fundamento na IN/TCU 71/2012, alterada pela IN/TCU 76/2016 e DN/TCU 155/2016, o dirigente da Caixa Econômica Federal autorizou a instauração da tomada de contas especial. O processo foi registrado no sistema e-TCE com o número 969/2018.
3. O Contrato de Repasse 0238.138-77/2007 foi firmado no valor de R$ 1.402.081,73, sendo R$ 1.331.166,58 à conta do concedente e R$ 70.915,15 referentes à contrapartida do convenente. Teve vigência de 27/12/2007 a 5/3/2018, com prazo para apresentação da prestação de contas até 4/5/2018. Os repasses efetivos da União totalizaram R$ 122.006,18 (peça 27) .
4. A prestação de contas e complementações enviadas foram analisadas por meio do documento constante na peça 1.
5. O fundamento para a instauração da Tomada de Contas Especial, conforme consignado na matriz de responsabilização elaborada pelo tomador de contas, foi a constatação da seguinte irregularidade:
Inexecução do objeto pactuado relativa ao convênio 0238138-77, firmado entre o órgão Ministério das Cidades/Caixa Econômica Federal e o município de Juazeiro, com a finalidade de Elaboração de Projeto executivo de sistemas de abastecimento de água no município de Juazeiro/BA, no percentual de 9,16% (etapa 1) , sendo que o percentual executado não se presta a atender a população.
6. Os responsáveis arrolados na fase interna foram devidamente comunicados e, diante da ausência de justificativas suficientes para elidir a irregularidade e da não devolução dos recursos, instaurou-se a tomada de contas especial.
7. No relatório (peça 37) , o tomador de contas concluiu que o prejuízo importaria no valor original de R$ 122.006,18, imputando-se a responsabilidade a Misael Aguilar Silva Júnior, Prefeito Municipal no período de 1º/1/2005 a 31/12/2008, na condição de gestor dos recursos, a Isaac Cavalcante de Carvalho, Prefeito Municipal no período de 1º/1/2009 a 31/12/2012 e de 1º/1/2013 a 31/12/2016, na condição de gestor dos recursos e prefeito sucessor, e a Marcus Paulo Alcântara Bomfim, Prefeito Municipal no período de 1º/1/2017 a 31/12/2020, na condição de prefeito sucessor.
8. Em 24/11/2019, a Controladoria-Geral da União emitiu o relatório de auditoria (peça 39) , em concordância com o relatório do tomador de contas. O certificado de auditoria e o parecer do dirigente do órgão de controle interno concluíram pela irregularidade das presentes contas (peças 40 e 41) .
9. Em 13/12/2019, o ministro responsável pela área atestou haver tomado conhecimento das conclusões contidas no relatório e certificado de auditoria, bem como do parecer conclusivo do dirigente do órgão de controle interno, manifestando-se pela irregularidade das contas, e determinou o encaminhamento do processo ao Tribunal de Contas da União (peça 42) .
10. Na instrução inicial (peça 45) , analisando-se os documentos nos autos, concluiu-se pela necessidade de realização de citação para a seguinte irregularidade:
10.1. Irregularidade: inexecução do objeto pactuado no Contrato de Repasse 0238.138-77/2007, firmado entre o Ministério das Cidades e o município de Juazeiro/BA, sendo que a parcela executada não se presta a atender a população.
10.1.1. Evidência da irregularidade: documento técnico presente na peça 1.
10.1.2. Normas infringidas: art. 37, caput, c/c o art. 70, parágrafo único, da Constituição da República Federativa do Brasil; art. 93, do Decreto-lei 200/1967; art. 66, do Decreto 93.872/1986; art. 22, da IN-STN 1/1997; e Cláusula Segunda, item 3.2, alínea 'a', do Termo do Contrato de Repasse 0238.138-77/2007.
10.1.3. Débitos relacionados aos responsáveis Misael Aguilar Silva Júnior e Isaac Cavalcante de Carvalho:
	Data de ocorrência
	Valor histórico (R$) 

	4/9/2008
	26.561,64

	26/12/2008
	95.444,54

10.1.4. Cofre credor: Tesouro Nacional.
10.1.5. Responsável 1: Misael Aguilar Silva Júnior.
10.1.5.1. Conduta: não disponibilizar todas as condições materiais mínimas e necessárias para que seu sucessor pudesse adotar as providências necessárias à continuidade da execução do Contrato de Repasse 0238.138-77/2007, sendo que o percentual executado não se presta a atender a população.
10.1.5.2. Nexo de causalidade: a não disponibilização de todas as condições materiais mínimas e necessárias para que seu sucessor pudesse adotar as providências necessárias à continuidade da execução de obra ou dos serviços pactuados objeto do Contrato de Repasse 0238.138-77/2007 resultou na impossibilidade de aproveitamento da parcela executada, e, consequentemente, em prejuízo ao erário correspondente ao valor integral repassado, em afronta ao art. 37, caput, c/c o art. 70, parágrafo único, da Constituição da República Federativa do Brasil; art. 93, do Decreto lei 200/1967; art. 66, do Decreto 93.872/1986; art. 22, da IN-STN 1/1997; e Cláusula Segunda, item 3.2, alínea 'a', do Termo do Contrato de Repasse 0238.138-77/2007.
10.1.5.3. Culpabilidade: não há excludentes de ilicitude, de culpabilidade e de punibilidade; é razoável supor que o responsável tinha consciência da ilicitude de sua conduta; era exigível conduta diversa da praticada, qual seja, disponibilizar todas as condições materiais mínimas e necessárias para que seu sucessor pudesse adotar as providências necessárias à continuidade da execução do Contrato de Repasse 0238.138-77/2007.
10.1.6. Responsável 2: Isaac Cavalcante de Carvalho.
10.1.6.1. Conduta: não adotar as providências necessárias à continuidade da execução do objeto do Contrato de Repasse 0238.138-77/2007, sendo que o percentual executado não se presta a atender a população.
10.1.6.2. Nexo de causalidade: a ausência das providências necessárias à conclusão dos serviços pactuados no Contrato de Repasse 0238.138-77/2007 resultou na impossibilidade de aproveitamento da parcela executada e, consequentemente, em prejuízo ao erário correspondente ao valor integral repassado, em afronta ao art. 37, caput, c/c o art. 70, parágrafo único, da Constituição da República Federativa do Brasil; art. 93, do Decreto-lei 200/1967; art. 66, do Decreto 93.872/1986; art. 22, da IN-STN 1/1997; e Cláusula Segunda, item 3.2, alínea 'a', do Termo do Contrato de Repasse 0238.138-77/2007.
10.1.6.3. Culpabilidade: não há excludentes de ilicitude, de culpabilidade e de punibilidade; é razoável supor que o responsável tinha consciência da ilicitude de sua conduta; era exigível conduta diversa da praticada, qual seja, tomar todas as providências necessárias à continuidade da execução do objeto do Contrato de Repasse 0238.138-77/2007.
10.1.7. Encaminhamento: citação.
11. Apesar de o tomador de contas haver incluído Marcus Paulo Alcantara Bomfim como responsável neste processo, após análise realizada sobre a documentação acostada aos autos, concluiuse que sua responsabilidade deve ser excluída, uma vez que não há evidências de que tenha tido participação na irregularidade aqui verificada.
12. Em cumprimento ao pronunciamento da unidade (peça 47) , foi efetuada citação dos responsáveis, nos moldes adiante:
a) Misael Aguilar Silva Júnior - promovida a citação do responsável, conforme delineado adiante:
	Comunicação: Ofício 62167/2020-TCU/Seproc (peça 51) 
Data da Expedição: 2/12/2020
Data da Ciência: não houve (Ausente - peça 53) 
Observação: Ofício enviado para o endereço do responsável, conforme pesquisa na base de dados no sistema da Receita Federal, custodiada pelo TCU (peça 49) 

	Comunicação: Ofício 10040/2021-TCU/Seproc (peça 61) 
Data da Expedição: 26/3/2021
Data da Ciência: não houve (Ausente - peça 62) 
Observação: Ofício enviado para o endereço do responsável, conforme pesquisa na base de dados no sistema da Receita Federal, custodiada pelo TCU (peça 60) 

	Comunicação: Edital 0478/2021-TCU/Seproc (peça 63) 
Data da Publicação: 19/5/2021
Fim do prazo para a defesa: 3/6/2021

b) Isaac Cavalcante de Carvalho - promovida a citação do responsável, conforme delineado adiante:
	Comunicação: Ofício 62165/2020-TCU/Seproc (peça 50) 
Data da Expedição: 2/12/2020
Data da Ciência: 4/12/2020 (peça 52) 
Nome Recebedor: E. Almeida da Silva
Observação: Ofício enviado para o endereço do responsável, conforme pesquisa na base de dados no sistema da Receita Federal, custodiada pelo TCU (peça 48) 
Fim do prazo para a defesa: 19/12/2020

13. Conforme Despacho de Conclusão das Comunicações Processuais (peça 65) , as providências inerentes às comunicações processuais foram concluídas.
14. Transcorrido o prazo regimental, o responsável Misael Aguilar Silva Júnior permaneceu silente, devendo ser considerado revel, nos termos do art. 12, § 3º, da Lei 8.443/1992, e o responsável Isaac Cavalcante de Carvalho apresentou defesa (peças 55 a 58) , que será analisada na seção Exame Técnico.
ANÁLISE DOS PRESSUPOSTOS DE PROCEDIBILIDADE DA IN/TCU 71/2012
Avaliação de Viabilidade do Exercício do Contraditório e Ampla Defesa
15. Verifica-se que não houve o transcurso de mais de dez anos desde o fato gerador sem que tenha havido a notificação dos responsáveis pela autoridade administrativa federal competente (art. 6º, inciso II, c/c art. 19, da IN/TCU 71/2012, modificada pela IN/TCU 76/2016) , uma vez que o fato gerador da irregularidade sancionada ocorreu a partir do exercício de 2008 até 2016, e os responsáveis foram notificados sobre a irregularidade, pela autoridade administrativa competente, conforme abaixo:
15.1. Misael Aguilar Silva Júnior, por meio do edital acostado à peça 10, publicado em 13/8/2014;
15.2. Isaac Cavalcante de Carvalho, por meio do ofício acostado à peça 30, recebido em 2/9/2015, conforme AR (peça 28) .
Valor de Constituição da TCE
16. Verifica-se, ainda, que o valor atualizado do débito apurado (sem juros) , em 1º/1/2017, é de R$ 202.500,66, portanto, superior ao limite mínimo de R$ 100.000,00, na forma estabelecida conforme os arts. 6º, inciso I, e 19, da IN/TCU 71/2012, modificada pela IN/TCU 76/2016.
OUTROS PROCESSOS/DÉBITOS NOS SISTEMAS DO TCU COM OS MESMOS RESPONSÁVEIS
17. Informa-se que foram encontrados processos no Tribunal com os mesmos responsáveis:
	Responsável
	Processos

	Misael Aguilar Silva Júnior
	Processo 001.661/2014-0 (TCE, encerrado) ; Processo 016.726/2013-8 (TCE, encerrado) ; Processo 012.745/2016-2 (TCE, encerrado) ; e Processo 003.928/2013-6 (TCE, aberto) 

	Isaac Cavalcante de Carvalho
	Processo 006.078/2019-2 (TCE, aberto) ; e Processo 003.928/2013-6 (TCE, aberto) 

18. Informa-se que foi encontrado débito imputável a um dos responsáveis em outra TCE registrada no sistema e-TCE:
	Responsável
	TCE

	Isaac Cavalcante de Carvalho
	1252/2021 (R$ 673.908,00) - Aguardando parecer da auditoria interna

19. A tomada de contas especial está, assim, devidamente constituída e em condição de ser instruída.
EXAME TÉCNICO
Da validade das notificações:
20. Preliminarmente, cumpre tecer breves considerações sobre a forma como são realizadas as comunicações processuais no TCU. A esse respeito, destacam-se o art. 179, do Regimento Interno do TCU (Resolução 155, de 4/12/2002) , e o art. 4º, inciso III, § 1º, da Resolução TCU 170, de 30 de junho de 2004, in verbis:
Art. 179. A citação, a audiência ou a notificação, bem como a comunicação de diligência, farse-ão:
I - mediante ciência da parte, efetivada por servidor designado, por meio eletrônico, fac-símile, telegrama ou qualquer outra forma, desde que fique confirmada inequivocamente a entrega da comunicação ao destinatário;
II - mediante carta registrada, com aviso de recebimento que comprove a entrega no endereço do destinatário;
III - por edital publicado no Diário Oficial da União, quando o seu destinatário não for localizado;
 (...) 
Art. 3º As comunicações serão dirigidas ao responsável, ou ao interessado, ou ao dirigente de órgão ou entidade, ou ao representante legal ou ao procurador constituído nos autos, com poderes expressos no mandato para esse fim, por meio de:
I - correio eletrônico, fac-símile ou telegrama;
II - servidor designado;
III - carta registrada, com aviso de recebimento;
IV - edital publicado no Diário Oficial da União, quando o seu destinatário não for localizado, nas hipóteses em que seja necessário o exercício de defesa.
Art. 4º. Consideram-se entregues as comunicações:
I - efetivadas conforme disposto nos incisos I e II do artigo anterior, mediante confirmação da ciência do destinatário;
II - realizadas na forma prevista no inciso III do artigo anterior, com o retorno do aviso de recebimento, entregue comprovadamente no endereço do destinatário;
III - na data de publicação do edital no Diário Oficial da União, quando realizadas na forma prevista no inciso IV do artigo anterior.
§ 1º O endereço do destinatário deverá ser previamente confirmado mediante consulta aos sistemas disponíveis ao Tribunal ou a outros meios de informação, a qual deverá ser juntada ao respectivo processo.
 (...) 
21. Bem se vê, portanto, que a validade da citação via postal não depende de que o aviso de recebimento seja assinado pelo próprio destinatário da comunicação, o que dispensa, no caso em tela, a entrega do AR em 'mãos próprias'. A exigência da norma é no sentido de o Tribunal verificar se a correspondência foi entregue no endereço correto, residindo aqui a necessidade de certeza inequívoca.
22. Não é outra a orientação da jurisprudência do TCU, conforme se verifica dos julgados a seguir transcritos:
São válidas as comunicações processuais entregues, mediante carta registrada, no endereço correto do responsável, não havendo necessidade de que o recebimento seja feito por ele próprio (Acórdão 3648/2013-TCU-Segunda Câmara, Relator Ministro José Jorge) ;
É prescindível a entrega pessoal das comunicações pelo TCU, razão pela qual não há necessidade de que o aviso de recebimento seja assinado pelo próprio destinatário. Entregandose a correspondência no endereço correto do destinatário, presume-se o recebimento da citação (Acórdão 1019/2008-TCU-Plenário, Relator Ministro Benjamin Zymler) ;
As comunicações do TCU, inclusive as citações, deverão ser realizadas mediante Aviso de Recebimento - AR, via Empresa Brasileira de Correios e Telégrafos, bastando para sua validade que se demonstre que a correspondência foi entregue no endereço correto (Acórdão 1526/2007-TCU-Plenário, Relator Ministro Aroldo Cedraz) .
23. A validade do critério de comunicação processual do TCU foi referendada pelo Supremo Tribunal Federal, nos termos do julgamento do MS-AgR 25.816/DF, por meio do qual se afirmou a desnecessidade da ciência pessoal do interessado, entendendo-se suficiente a comprovação da entrega do 'AR' no endereço do destinatário:
Ementa: agravo regimental. Mandado de segurança. Desnecessidade de intimação pessoal das decisões do tribunal de contas da união. art. 179 do regimento interno do TCU. Intimação do ato impugnado por carta registrada, iniciado o prazo do art. 18 da lei 1.533/51 da data constante do aviso de recebimento. Decadência reconhecida. Agravo improvido.
O envio de carta registrada com aviso de recebimento está expressamente enumerado entre os meios de comunicação de que dispõe o Tribunal de Contas da União para proceder às suas intimações.
O inciso II do art. 179 do Regimento Interno do TCU é claro ao exigir apenas a comprovação da entrega no endereço do destinatário, bastando o aviso de recebimento simples.
Da revelia do responsável Misael Aguilar Silva Júnior.
24. No caso vertente, a tentativa de citação do responsável Misael Aguilar Silva Júnior se deu em endereço proveniente de pesquisa de endereços realizadas pelo TCU (vide parágrafos acima) . A entrega dos ofícios citatórios nesse endereço não ficou comprovada, razão pela qual promoveu-se a notificação por edital, publicado no Diário Oficial da União (peça 64) .
25. Importante destacar que, antes de promover a citação por edital, para assegurar a ampla defesa, buscaram-se outros meios possíveis para localizar e citar o responsável, nos limites da razoabilidade, fazendo juntar, aos autos, informação comprobatória dos diferentes meios experimentados que restaram frustrados, tal como se demonstrou no item anterior da presente instrução (Acórdão 4851/2017-TCU-Primeira Câmara, Relator Ministro Augusto Sherman) .
26. Nos processos do TCU, a revelia não leva à presunção de que seriam verdadeiras todas as imputações levantadas contra os responsáveis, diferentemente do que ocorre no processo civil, em que a revelia do réu opera a presunção da verdade dos fatos narrados pelo autor (Acórdão 1009/2018-TCU-Plenário, Relator Ministro Bruno Dantas; Acórdão 2369/2013-TCU-Plenário, Relator Ministro Benjamin Zymler e Acórdão 2449/2013-TCU-Plenário, Relator Ministro Benjamin Zymler) . Dessa forma, a avaliação da responsabilidade do agente não pode prescindir da prova existente no processo ou para ele carreada.
27. Ao não apresentar sua defesa, o responsável deixou de produzir prova da regular aplicação dos recursos sob sua responsabilidade, em afronta às normas que impõem, aos gestores públicos, a obrigação legal de, sempre que demandados pelos órgãos de controle, apresentar os documentos que demonstrem a correta utilização das verbas públicas, a exemplo do contido no art. 93, do DecretoLei 200/1967: 'Quem quer que utilize dinheiros públicos terá de justificar seu bom e regular emprego na conformidade das leis, regulamentos e normas emanadas das autoridades administrativas competentes.'
28. Mesmo as alegações de defesa não sendo apresentadas, considerando o princípio da verdade real que rege esta Corte, procurou-se buscar, em manifestações do responsável, na fase interna desta Tomada de Contas Especial, se havia algum argumento que pudesse ser aproveitado a seu favor.
29. Os argumentos apresentados na fase interna (peça 3) não elidem a irregularidade apontada.
30. Em se tratando de processo em que a parte interessada não se manifestou acerca das irregularidades imputadas, não há elementos para que se possa efetivamente aferir e reconhecer a ocorrência de boa-fé na conduta do responsável, podendo este Tribunal, desde logo, proferir o julgamento de mérito pela irregularidade das contas, conforme os termos dos §§ 2º e 6º do art. 202 do Regimento Interno do TCU (Acórdão 2064/2011-TCU-Primeira Câmara, relator Ministro Ubiratan Aguiar; Acórdão 6182/2011-TCU-Primeira Câmara, relator Ministro Weber de Oliveira; Acórdão 4072/2010-TCU-Primeira Câmara, relator Ministro Valmir Campelo; Acórdão 1189/2009-TCU-Primeira Câmara, relator Ministro Marcos Bemquerer; e Acórdão 731/2008-TCU-Plenário, relator Ministro Aroldo Cedraz) .
31. Dessa forma, o responsável Misael Aguilar Silva Júnior deve ser considerado revel, nos termos do art. 12, § 3º, da Lei 8.443/1992, devendo as contas serem julgadas irregulares, condenando-o solidariamente ao débito apurado.
Da defesa do responsável Isaac Cavalcante de Carvalho.
32. O responsável Isaac Cavalcante de Carvalho apresentou defesa, que passa a ser analisada em seguida.
33. Argumento (peça 55) :
33.1. O responsável alega equívoco na conclusão da Comissão Especial, que atribuiu a sua responsabilidade em razão da falta de efetividade da ação de improbidade administrativa do município de Juazeiro/BA, contra o ex-gestor Misael Aguilar Silva Júnior, que foi extinta, sem resolução de mérito, pelo Juízo de 1º grau, e que acabou por configurar a sua inércia e consequente responsabilização.
33.2. Afirma que essa decisão foi revista, em sede de recurso de apelação, e o processo retornou para seguimento do feito em relação ao ressarcimento ao erário, o que impõe a revisão dos atos da Comissão processante da TCE.
33.3. Alega ainda que houve inconsistências e graves violações ao direito do exercício da ampla defesa e do contraditório, uma vez que a Caixa Econômica Federal ignorou os fatos e provas carreados aos autos, não acolheu as razões de defesa apresentadas, e lhe imputou responsabilidade por atos de outrem.
33.4. Esclarece que, enquanto gestor municipal, sempre manteve a Procuradoria-Geral imbuída da missão de buscar judicialmente o ressarcimento dos danos que o ex-gestor Misael Aguilar Silva Júnior causou ao erário, evidenciado pelo ajuizamento da ação de improbidade administrativa que tramita na Vara Federal de Juazeiro (Processo 0001240-47.2014.2.01.3305) .
33.5. Reafirma que todas as medidas administrativas e judiciais cabíveis foram empregadas na solução do problema, conforme restou comprovado pelas provas documentais carreadas ao procedimento.
33.6. Informa que a prestação de contas do ajuste não pode ser efetuada, tendo em vista que o gestor antecessor não deixou documentos e registros na Prefeitura, não havendo, portanto, condições de se prestar contas dos recursos federais recebidos por seu antecessor.
33.7. No entanto, reafirma que adotou as medidas legais visando ao resguardo do patrimônio público, conforme demonstrado anteriormente, sendo aplicável o teor da Súmula TCU 230.
34. Análise do argumento:
34.1. O responsável fundamenta grande parte de sua defesa no fato de ter ingressado com ação de improbidade administrativa em face do gestor antecessor Misael Aguilar Silva Júnior, como medida efetiva de exclusão de sua responsabilidade e comprovação de que apenas o gestor anterior deve responder pelo dano apurado.
34.2. Cabe destacar que, no Tribunal, predomina o entendimento de que a independência entre as instâncias permite que uma mesma conduta seja valorada de forma diversa, em ações de natureza penal, civil e administrativa. A ação por improbidade administrativa, de natureza civil, não vincula o juízo de valor formado na seara administrativa. Apenas a sentença absolutória no juízo penal, fundada no reconhecimento da inexistência material do fato, tem habilidade para repercutir no TCU e afastar a imposição de obrigações e sanções de natureza administrativa (Acórdão 344/2015-TCU-Plenário, Relator Ministro Walton Alencar Rodrigues) , circunstância que não se verificou no caso concreto, o que impõe a continuidade da apuração da irregularidade pela qual responde Isaac Cavalcante de Carvalho.
34.3. Também não prospera alegar o cerceamento do exercício da ampla defesa e do contraditório com base na rejeição da defesa apresentada no âmbito da fase interna, pela Caixa Econômica Federal, ainda mais quando essa defesa se sustenta no argumento de que adotou todas as medidas administrativas e judiciais cabíveis na solução do problema, alegação que já foi refutada nos itens precedentes.
34.4. Por fim, a alegação de que não teve condições de prestar contas do que foi executado pelo seu antecessor, conjugado com a providência da ação de improbidade administrativa em face do gestor antecessor e com a invocação da Súmula TCU 230, não se mostra como justificativa razoável para a irregularidade pela qual responde.
34.5. Cabe relembrar a irregularidade que se encontra em discussão e que foi atribuída ao responsável, a seguir transcrita da instrução de peça 45:
21.1. Irregularidade 1: inexecução parcial do objeto pactuado no Contrato de Repasse 0238.13877/2007, firmado entre o Ministério das Cidades e o município de Juazeiro/BA, sendo que a parcela executada não se presta a atender a população.
21.1.1. Fundamentação para o encaminhamento:
21.1.1.1. A execução parcial do objeto pactuado aliada à imprestabilidade da parcela realizada permite a condenação do responsável pelo valor total dos recursos repassados pelo convênio (Acórdão 494/2016-TCU-Primeira Câmara, Relator Ministro-Substituto André de Carvalho) .
21.1.1.2. Considera-se como prejuízo em valores integrais a aplicação dos recursos do convênio em objeto que se revela inservível ou sem funcionalidade após a sua execução, completa ou parcial (Acórdão 2812/2017-TCU-Primeira Câmara, Relator Ministro-Substituto Weder de Oliveira) .
21.1.1.3. Quando a parcela executada do convênio não for suficiente para o atingimento, ainda que parcial, dos objetivos do ajuste, sem quaisquer benefícios à sociedade, a possibilidade de aproveitamento do que já foi executado em eventual retomada das obras, por se tratar de mera hipótese, não de benefício efetivo, não enseja o correspondente abatimento no valor do débito apurado (Acórdão 11571/2018-TCU-Primeira Câmara, Relator Ministro Benjamin Zymler) .
21.1.1.4. Desta forma, tendo em vista que o Contrato de Repasse 0238.13877/2007 foi executado de forma parcial, sem que pudesse haver aproveitamento da parte executada, verifica-se a sua inutilidade total, devendo os responsáveis serem citados para apresentarem alegações de defesa.
21.1.2. Evidência da irregularidade: documento técnico presente na peça 1.
21.1.3. Normas infringidas: art. 37, caput, c/c o art. 70, parágrafo único, da Constituição da República Federativa do Brasil; art. 93, do Decreto-lei 200/1967; art. 66, do Decreto 93.872/1986; art. 22, da IN-STN 1/1997; e Cláusula Segunda, item 3.2, alínea 'a', do Termo do Contrato de Repasse 0238.138-77/2007.
 (...) 
21.1.7. Responsável 2: Isaac Cavalcante de Carvalho.
21.1.7.1. Conduta: não adotar as providências necessárias à continuidade da execução do objeto do Contrato de Repasse 0238.138-77/2007, sendo que o percentual executado não se presta a atender a população.
21.1.7.2. Nexo de causalidade: a ausência das providências necessárias à conclusão dos serviços pactuados no Contrato de Repasse 0238.138-77/2007 resultou na impossibilidade de aproveitamento da parcela executada e, consequentemente, em prejuízo ao erário correspondente ao valor integral repassado, em afronta ao art. 37, caput, c/c o art. 70, parágrafo único, da Constituição da República Federativa do Brasil; art. 93, do Decreto-lei 200/1967; art. 66, do Decreto 93.872/1986; art. 22, da IN-STN 1/1997; e Cláusula Segunda, item 3.2, alínea 'a', do Termo do Contrato de Repasse 0238.138-77/2007.
21.1.7.3. Culpabilidade: não há excludentes de ilicitude, de culpabilidade e de punibilidade; é razoável supor que o responsável tinha consciência da ilicitude de sua conduta; era exigível conduta diversa da praticada, qual seja, tomar todas as providências necessárias à continuidade da execução do objeto do Contrato de Repasse 0238.138-77/2007.
34.6. Da transcrição anterior, verifica-se que o responsável não trouxe qualquer argumentação tendente a justificar a inexecução parcial do objeto do ajuste, agravada pelo fato de que a parcela executada não trouxe qualquer benefício à municipalidade, configurando total desperdício dos recursos federais repassados, o que impõe o ressarcimento integral dos valores descentralizados.
34.7. Dessa forma, rejeitam-se as alegações de defesa apresentadas.
35. Da análise procedida acima, verifica-se que os argumentos de defesa não foram suficientes para elidir a irregularidade pela qual está sendo responsabilizado, de forma que devem ser rejeitados.
36. Não há elementos para que se possa efetivamente aferir e reconhecer a ocorrência de boa-fé na conduta de Isaac Cavalcante de Carvalho, podendo este Tribunal, desde logo, proferir o julgamento de mérito pela irregularidade das contas, conforme os termos dos §§ 2º e 6º do art. 202 do Regimento Interno do TCU, condenando-se o responsável ao débito apurado, de forma solidária com o responsável Misael Aguilar Silva Júnior, e aplicando-lhe a multa prevista no art. 57, da Lei 8.443/1992.
PRESCRIÇÃO DA PRETENSÃO PUNITIVA
37. Vale ressaltar que a pretensão punitiva do TCU, conforme Acórdão 1441/2016-TCU-Plenário, Relator Ministro Benjamin Zymler, que uniformizou a jurisprudência acerca dessa questão, subordina-se ao prazo geral de prescrição indicado no art. 205, do Código Civil, que é de dez anos, contado da data de ocorrência da irregularidade sancionada, nos termos do art. 189, do Código Civil, sendo este prazo interrompido pelo ato que ordenar a citação, a audiência ou a oitiva dos responsáveis.
38. No caso em exame, ocorreu a prescrição, uma vez que a irregularidade sancionada ocorreu no fim de 2008 e início de 2009, e o ato de ordenação da citação ocorreu em 11/11/2020.
CONCLUSÃO
39. Em face da análise promovida na seção 'Exame Técnico', verifica-se que o responsável Misael Aguilar Silva Júnior não logrou comprovar a boa e regular aplicação dos recursos e, instado a se manifestar, optou pelo silêncio, configurando a revelia, nos termos do § 3º, do art. 12, da Lei 8.443/1992. Além disso, propõe-se rejeitar as alegações de defesa de Isaac Cavalcante de Carvalho, uma vez que não foram suficientes para sanar a irregularidade a ele atribuída e nem afastar o débito apurado. Ademais, inexistem nos autos elementos que demonstrem a boa-fé dos responsáveis ou a ocorrência de outras excludentes de culpabilidade.
40. Verifica-se também que houve a prescrição da pretensão punitiva, conforme análise já realizada.
41. Tendo em vista que não constam dos autos elementos que permitam reconhecer a boa-fé dos responsáveis, sugere-se que as suas contas sejam julgadas irregulares, nos termos do art. 202, § 6º, do Regimento Interno do TCU, com a imputação do débito atualizado monetariamente e acrescido de juros de mora, nos termos do art. 202, § 1º, do Regimento Interno do TCU, descontado o valor eventualmente recolhido.
42. Por fim, como não houve elementos que pudessem modificar o entendimento acerca da irregularidade em apuração, mantém-se a matriz de responsabilização presente na peça 44.
PROPOSTA DE ENCAMINHAMENTO
43. Diante do exposto, submetemos os autos à consideração superior, propondo ao Tribunal:
a) excluir da relação processual Marcus Paulo Alcântara Bomfim (XXX.166.705-XX) ;
b) considerar revel o responsável Misael Aguilar Silva Júnior (XXX.298.795-XX) , para todos os efeitos, dando-se prosseguimento ao processo, com fulcro no art. 12, § 3º, da Lei 8.443/1992;
c) rejeitar as alegações de defesa apresentadas pelo responsável Isaac Cavalcante de Carvalho (XXX.592.005-XX) ;
d) julgar irregulares, nos termos dos arts. 1º, inciso I, 16, inciso III, alíneas 'b' e 'c', da Lei 8.443/1992, c/c os arts. 19 e 23, inciso III, da mesma Lei, as contas dos responsáveis Misael Aguilar Silva Júnior (XXX.298.795-XX) e Isaac Cavalcante de Carvalho (XXX.592.005-XX) , condenando-os solidariamente ao pagamento das importâncias a seguir especificadas, atualizadas monetariamente e acrescidas dos juros de mora, calculadas a partir das datas discriminadas até a data da efetiva quitação do débito, fixando-lhes o prazo de quinze dias, para que comprovem, perante o Tribunal, o recolhimento das referidas quantias aos cofres do Tesouro Nacional, nos termos do art. 23, inciso III, alínea 'a', da citada lei, c/c o art. 214, inciso III, alínea 'a', do Regimento Interno do TCU.
Débitos relacionados ao responsável Isaac Cavalcante de Carvalho (520.592.00504) , em solidariedade com Misael Aguilar Silva Júnior (XXX.298.795-XX) :
	Data de ocorrência
	Valor histórico (R$) 

	4/9/2008
	26.561,64

	26/12/2008
	95.444,54

Valor atualizado do débito (com juros) , em 27/7/2021: R$ 335.520,52.
e) autorizar, desde logo, a cobrança judicial das dívidas, caso não atendidas as notificações, na forma do disposto no art. 28, inciso II, da Lei 8.443/1992;
f) autorizar também, desde logo, se requerido, com fundamento no art. 26, da Lei 8.443/1992, c/c o art. 217, §§ 1º e 2º, do Regimento Interno do TCU, o parcelamento das dívidas em até 36 parcelas, incidindo, sobre cada parcela, corrigida monetariamente, os correspondentes acréscimos legais, fixando-lhes o prazo de quinze dias, a contar do recebimento da notificação, para comprovarem, perante o Tribunal, o recolhimento da primeira parcela, e de trinta dias, a contar da parcela anterior, para comprovarem o recolhimento das demais parcelas, devendo incidir, sobre cada valor mensal, atualizado monetariamente, os juros de mora devidos, no caso do débito, na forma prevista na legislação em vigor, alertando os responsáveis de que a falta de comprovação do recolhimento de qualquer parcela importará o vencimento antecipado do saldo devedor, nos termos do § 2º do art. 217 do Regimento Interno deste Tribunal;
g) enviar cópia do Acórdão a ser prolatado à Procuradoria da República no Estado da Bahia, nos termos do § 3º do art. 16 da Lei 8.443/1992, c/c o § 7º do art. 209 do Regimento Interno do TCU, para adoção das medidas cabíveis;
h) enviar cópia do Acórdão que vier a ser proferido à Caixa Econômica Federal e aos responsáveis, para ciência;
i) informar à Procuradoria da República no Estado da Bahia, à Caixa Econômica Federal e aos responsáveis que a presente deliberação, acompanhada do Relatório e do Voto que a fundamenta, está disponível para a consulta no endereço www.tcu.gov.br/acordaos, além de esclarecer que, caso requerido, o TCU poderá fornecer sem custos as correspondentes cópias, de forma impressa; e
j) informar à Procuradoria da República no Estado da Bahia que, nos termos do parágrafo único do art. 62 da Resolução TCU 259/2014, os procuradores e membros do Ministério Público credenciados nesta Corte podem acessar os presentes autos de forma eletrônica e automática, ressalvados apenas os casos de eventuais peças classificadas como sigilosas, as quais requerem solicitação formal."
	É o relatório.

Luiz Antonio Costa de Santana (794-A/OAB-PE), representando Isaac Cavalcante de Carvalho.

Procurador Marinus Eduardo De Vries Marsico.

TOMADA DE CONTAS ESPECIAL. CONTRATO DE REPASSE. MINISTÉRIO DAS CIDADES. CAIXA ECONÔMICA FEDERAL. MUNICÍPIO DE JUAZEIRO/BA. ELABORAÇÃO DE PROJETO EXECUTIVO DE SISTEMAS DE ABASTECIMENTO DE ÁGUA. INEXECUÇÃO PARCIAL DO OBJETO. CITAÇÃO. REVELIA. REJEIÇÃO DAS ALEGAÇÕES DE DEFESA. PRESCRIÇÃO DA PRETENSÃO PUNITIVA. IRREGULARIDADE DAS CONTAS. DÉBITO SOLIDÁRIO.

TOMADA DE CONTAS ESPECIAL (TCE)

Secretaria de Controle Externo de Tomada de Contas Especial (SecexTCE).

Trata-se de tomada de contas especial (TCE) instaurada pela Caixa Econômica Federal em desfavor dos ex-Prefeitos de Juazeiro/BA, Misael Aguilar Silva Júnior (gestão 2005-2008) , Isaac Cavalcante de Carvalho (gestão 2009-2012) e Marcus Paulo Alcântara Bomfim (gestão 2017-2020) , em razão da inexecução parcial do objeto do Contrato de Repasse 0238.138-77/2007, firmado entre o então ministério das Cidades e o ente municipal, que tinha por objeto a elaboração de projeto executivo de sistemas de abastecimento de água.
Para a execução do ajuste, foi repassado à conta corrente vinculada ao contrato de repasse recursos federais no montante de R$ 296.425,32, por meio das ordens bancárias 2008OB905562 e 2008OB906733, creditadas na conta específica do município em 12/8/2008 e 9/9/2008, respectivamente, dos quais R$ 122.006,18 foram desbloqueados para o pagamento dos serviços e obras realizadas. Quanto aos recursos da contrapartida, restou comprovada a execução de R$ 6.457,75.
Na fase interna da TCE, o órgão concedente concluiu pela impugnação total das despesas executadas devido ao não atingimento do objetivo do ajuste, tendo em vista que o percentual executado (9,16%) não demonstrou aproveitamento útil, e que os responsáveis não apresentaram justificativas nem o ressarcimento dos valores. O Controle Interno anuiu a esse posicionamento.
No âmbito do TCU, identificou-se que, conquanto o tomador de contas tenha incluído Marcus Paulo Alcantara Bomfim como parte nesta TCE, não há evidências de que tenha gerido os recursos ou tido participação na irregularidade aqui verificada. Como o referido gestor sequer foi citado neste processo, não chegou a integrar a relação processual, razão pela qual deixo de acolher, nesse ponto, o encaminhamento proposto pela secretaria especializada. 
Os demais responsáveis foram regularmente citados. Entretanto, o prazo regimental transcorreu sem que Misael Aguilar Silva Júnior apresentasse alegações de defesa ou efetuado o recolhimento do débito. Dessa forma, deve ser considerado revel, dando-se prosseguimento ao processo, conforme estabelece o art. 12, § 3º, da Lei 8.443/1992.
Seu sucessor, Isaac Cavalcante de Carvalho, apresentou defesa, por meio da qual alega, em síntese, ter ingressado com ação de improbidade administrativa em face do gestor antecessor, Misael Aguilar Silva Júnior. Sustenta que a medida levaria à exclusão de sua responsabilidade e que apenas o gestor anterior deveria responder pelo dano apurado.
Corroboro as análises empreendidas pela unidade instrutora, as quais contaram com a anuência do Ministério Público junto ao TCU, razão pela qual incorporo os fundamentos apresentados às minhas razões de decidir.
Considerando que as informações presentes nos autos não permitem constatar a regular aplicação dos recursos repassados por Misael Aguilar Silva Júnior, e que, mesmo tendo sido dada oportunidade de defesa ao responsável, tanto perante o órgão concedente quanto no âmbito desta Corte de Contas, ele não se desincumbiu desse ônus, não há o que se aproveitar em seu favor.
No que toca a Isaac Cavalcante de Carvalho, não foram apresentados quaisquer elementos no sentido de justificar a inexecução parcial do objeto do ajuste, agravada pelo fato de que a parcela executada não trouxe qualquer benefício à municipalidade, configurando total desperdício dos recursos federais repassados.
Acrescento que o recorrente tinha o dever de adotar providências para a continuidade da obra ou para eventual ação de ressarcimento do prejuízo ao erário. A responsabilidade do prefeito sucessor fica caracterizada quando, com recursos garantidos para tal e sem fundamento técnico de inviabilidade, não retomar obra iniciada e não acabada pelo seu antecessor, por implicar desperdício de recursos públicos e contrariar o princípio da continuidade administrativa.
Nesse contexto, vale ressaltar o disposto na IN-TCU 71/2012, arts. 9-A e 9-B (redação dada pela IN-TCU 88/2020) , grifos acrescidos:
"Art. 9-A. Nos casos de omissão, a corresponsabilidade do sucessor não alcança débitos relacionados a recursos geridos integralmente por seu antecessor, sem prejuízo da sanção ao sucessor quando este for omisso em prestar, no prazo devido, as contas referentes aos atos de seu antecessor. 
Parágrafo único. O sucessor poderá responder pelo débito, na hipótese prevista neste artigo, quando ele der causa à paralisação indevida da execução do objeto, iniciada pelo antecessor, a qual resulte em imprestabilidade total da parcela executada." 
Por fim, acerca da prescrição da pretensão punitiva do TCU, à luz do parâmetro delineado pelo Acórdão 1441/2016-TCU-Plenário, eventual sanção administrativa a ser aplicada aos responsáveis estaria prejudicada pelo manto prescricional, uma vez que as ocorrências desencadeadoras da presente tomada de contas especial se deram no período entre o fim de 2008 e o início de 2009, e o ato que determinou a citação foi expedido em 11/11/2020.
Portanto, o lapso de tempo entre as ocorrências e o ato que interrompeu o prazo prescricional é superior ao decêndio considerado no referido decisum. Assim, não é possível a aplicação de qualquer sanção aos responsáveis.
Nesse cenário, ante as razões apresentadas, exsurge o dever de julgar irregulares as contas de Misael Aguilar Silva Júnior e Isaac Cavalcante de Carvalho, imputando-lhes débito solidário, com amparo nos art. 19 da Lei Orgânica do TCU.
Ante o exposto, voto por que o Tribunal adote o Acórdão que ora submeto à deliberação deste Colegiado.
TCU, Sala das Sessões Ministro Luciano Brandão Alves de Souza, em 16 de novembro de 2021.
Ministro BRUNO DANTAS 
Relator